臺灣高等法院刑事判決　　　　　　　100年度上訴字第2764號
上　訴　人　臺灣士林地方法院檢察署檢察官
上　訴　人
即　被　告　俞佳宏
上列上訴人因被告違反毒品危害防制條例案件，不服臺灣士林地
方法院100 年度訴字第149 號，中華民國100 年8 月11日第一審
判決（起訴案號：臺灣士林地方法院檢察署99年度毒偵字第1753
號），提起上訴，本院判決如下：
    主  文
上訴駁回。
    事  實
一、俞佳宏前於民國98年間因施用第2 級毒品甲基安非他命，經
    臺灣士林地方法院98年度毒聲字第413 號裁定送觀察、勒戒
    後，認無繼續施用毒品之傾向，釋放出所，並由臺灣士林地
    方法院檢察署檢察官於99年1 月29日以98年度毒偵字第1865
    號不起訴處分確定，仍未能戒除毒癮，基於施用第1 級毒品
    海洛因之犯意，於99年7 月12日14時43分許為警採尿前回溯
    120 小時內之某時許，在不詳地點，以不詳之方式，施用第
    1 級毒品海洛因。嗣因俞佳宏為毒品列管治安人口，經臺北
    市政府警察局北投分局（下稱北投分局）員警通知接受採尿
    檢驗，俞佳宏於同年7 月12日14時43分在北投分局經員警採
    取其尿液送請檢驗結果，呈嗎啡陽性反應，始查悉上情。
二、案經臺北市政府警察局北投分局移送臺灣士林地方法院檢察
    署檢察官偵查起訴。
    理  由
一、關於證據能力方面
  (一)臺灣尖端先進生技醫藥股份有限公司99年7 月23日濫用藥物
    尿液檢驗報告，係檢察機關概括囑託鑑定機關、團體，再轉
    知司法警察官、司法警察於調查犯罪時參考辦理，北投分局
    乃囑請臺灣尖端先進生技醫藥股份有限公司為鑑定，參酌刑
    事訴訟法第159 條與該條修正理由及同法第206 條之特別規
    定，應認該檢驗報告有證據能力。
  (二)臺北榮總醫院有關范秀華就診之病歷資料，為從事業務之人
    於業務上所須製作之紀錄文書，依刑事訴訟法第159 條之4
    第2 款，有證據能力。
  (三)被告以外之人於審判外之陳述，雖不符刑事訴訟法第159 條
    之1 至之4 等4 條之規定，而經當事人於審判程序同意作為
    證據，法院審酌該言詞陳述或書面陳述作成時之情況，認為
    適當者，亦得為證據；又當事人、代理人或辯護人於法院調
    查證據時，知有同法第159 條第1 項不得為證據之情形，而
    未於言詞辯論終結前聲明異議者，視為有前項之同意；刑事
    訴訟法第159 條之5 定有明文。立法意旨在於傳聞證據未經
    當事人之反對詰問予以核實，原則上先予排除。惟若當事人
    已放棄反對詰問權，於審判程序中表明同意該等傳聞證據可
    作為證據；或於言詞辯論終結前未聲明異議，基於尊重當事
    人對傳聞證據之處分權，及證據資料愈豐富，愈有助於真實
    發見之理念，並為強化言詞辯論主義，使訴訟程序得以順暢
    進行，相關傳聞證據亦均具有證據能力。查本件下列所引用
    被告以外之人於審判外之陳述，因檢察官、被告俞佳宏均於
    本院準備程序及審理時均表示無意見，且迄至本案言詞辯論
    終結前未再聲明異議，本院審酌各相關證據資料製作時之情
    況，無不當取得之瑕疵，關於非供述證據部分，依刑事訴訟
    法第158 條之4 之反面解釋，有證據能力，關於供述證據部
    分，依同法第159 條之5 規定，亦有證據能力，本院並於審
    判期日依法進行證據之調查、辯論，被告於訴訟上之程序權
    已受保障。
二、認定被告犯罪之證據及理由
  (一)被告坦承於於上開時地接受驗尿，惟矢口否認有何施用第1
    級毒品之犯行，辯稱：其母親范秀華於99年3 月24日、3 月
    31日因病至臺北榮總醫院就診，醫師各開立2 瓶由景德製藥
    股份有限公司（以下簡稱：景德公司）製造之「複方甘草合
    劑」（Brown Mixture 200ml ）咳嗽藥水，其因喉嚨有毛病
    ，而施用該藥水，可能因此有嗎啡和可待因陽性反應云云。
  (二)經查：
  1.北投分局員警於99年7 月12日14時43分許，採取被告尿液送
    請檢驗結果，呈嗎啡陽性反應（海洛因之代謝物）等情，有
    列管毒品人口尿液檢體採集送驗記錄表、臺灣尖端先進生技
    醫藥股份有限公司99年7 月23日濫用藥物尿液檢驗報告在卷
    可稽（偵查卷第7、9、29、30頁）。
  2.被告服用該咳嗽藥水之時間，於警詢陳稱：係採尿前約1、2
    週前云云（偵查卷第4 頁），於原審陳稱：我是7 月12 日
    的前3 日，人感覺不舒服，我是前兩天即7 月10日喝感冒藥
    水云云（一審審訴卷第14頁），於原審續稱，我是驗尿前兩
    天開始發燒，一直陸續喝云云（一審訴字卷第23頁）。有關
    服用之時間，前後陳述不一。
  3.被告服用咳嗽藥水之原因，於偵查中陳稱：我可能喝母親之
    藥，醫院給我母親咳嗽藥水，於驗尿前1 、2 週給的，「可
    能是看咳嗽，我不清楚」云云（偵查卷第37頁），原審陳稱
    ：我是7 月12日的前3 日，「人感覺不舒服」，我是前兩天
    喝感冒藥水云云（一審審訴卷第14頁、一審訴字卷第23頁）
    ，於本院100 年10月26日辯論庭陳稱：「我喉嚨不舒服就喝
    一口，不是別的毛病。」按臺北榮總醫院因被告之母親范秀
    華咳嗽帶痰，遂開立止咳藥水，依被告歷次所述，其僅普通
    感冒，喉嚨不舒服，與咳嗽無關連，被告是否確有服用前述
    止咳藥水，疑竇重重。
  4.有關被告服用該咳嗽藥水之劑量，被告於原審陳稱：我母親
    是99年3 月24日去拿藥水，我母親沒有喝完，我人不舒服，
    就拿藥水來喝，我是7 月12日的前3 日，人感覺不舒服，我
    是前兩天喝感冒藥水三分之二，留三分之一下來云云（一審
    審訴卷第14頁、一審訴字卷第23頁），本院100 年10月26日
    辯論庭陳稱：我喉嚨不舒服就喝一口，劑量不清楚，喝幾次
    也不記得。被告之母親范秀華證稱：「我記得第一次不舒服
    ，兩瓶都喝完，後來不舒服又去醫院拿了一次，也是兩瓶，
    我只有喝一瓶，最後一瓶給兒子喝掉了。」（一審訴字卷第
    23頁反面）。被告陳述前後矛盾，並與證人范秀華所述不同
    ，有關被告因感冒而服用複方甘草合劑，尿液有嗎啡等反應
    ，實難採信。
  5.尤其，99年7 月12日14時43分許，警方採取被告尿液時，其
    就採尿前3 日有無服用藥物一情，未予以陳明，此有被告親
    自捺印指紋之列管毒品人口尿液檢體採集送驗紀錄表在卷可
    參（99年度毒偵字第1753號第7 、30頁），被告對該記錄表
    表示「無意見」（一審訴字卷第21頁），對採尿過程亦表示
    「沒有問題」（一審審訴卷第14頁反面），則被告所辯於採
    尿前兩、三天內服用止咳藥水，顯為不實。
  6.「複方甘草合劑」確含有嗎啡及可待因成份，「服用複方甘
    草合劑36小時甚至48小時偵測尿液，複方甘草合劑中之
    Morphine（即嗎啡）有可能造成服用者尿液檢驗呈嗎啡偽陽
    性反應」等情，雖有景德公司95年9 月15日（95）景企字第
    0195號函及法務部調查局90年8 月2 日（90）陸（一）字第
    9004616 號函在卷可稽（一審訴字卷第31、37頁）。惟可待
    因服用後經人體代謝，在尿液中會產生游離態可待因、游離
    態嗎啡、結合態可待因及結合態嗎啡，因可待因代謝率較嗎
    啡快，因此在治療過程，尿液可待因含量大於嗎啡含量。美
    國國家濫用藥物研究所（National Institute of Drug
    Abuse, NIDA ）基於上揭理論提出：「尿液中總可待因（游
    離態＋結合態）含量大於300ng/ml，且嗎啡與可待因含量比
    例小於二比一時，判定為使用可待因」。國內所有尿檢單位
    均參考此一標準作為研判之依據。而國內常用之鎮咳藥物如
    複方甘草合劑錠（或溶液）、綜合感冒藥（含可待因），因
    藥物內含有嗎啡或可待因成份，服用後在尿液中會產生嗎啡
    及可待因成份，此與施用海洛因毒品之情形相似，但在嗎啡
    與可待因相對含量上有所差異，可作為研判之參考等情，有
    法務部法醫研究所93年10月13日法醫毒字第0930003574號函
    在卷可憑（一審訴字卷第38-41 頁）。本件被告之尿液經檢
    驗後可待因及嗎啡相對之含量各為262ng/ml、1464 ng/ml
    ，有上開尿液檢驗報告附卷可考，其可待因之總含量遠低於
    300ng/ml，嗎啡與可待因含量比例，高達5.5 比1 ，依前揭
    說明，被告顯非僅服用含有可待因成份之藥物。其所辯係服
    用「複方甘草合劑」致尿液檢出毒品成份反應，洵不足取。
  7.按初次吸食煙毒者，經人體代謝作用於8 小時之內，約有80
    ％之量排出，24小時後，約有90％排出，72小時後仍有微量
    排出，依個人體質不同排出時間亦有差異，尤其成癮者其於
    吸食後120 小時內所採尿液，配合具公信力之儀器，仍可驗
    出等情，有憲兵司令部80年3 月25日鑑驗字第0999號函可
    參（一審訴字卷第42頁）。是配合精密之檢驗技術，施用毒
    品海洛因者，至遲於施用後120 小時（即5 日）內可驗出毒
    品海洛因之反應。準此，堪認被告於99年7 月12日14時43分
    許為警採尿前回溯120 小時內之某時，在不詳地點，施用第
    一級毒品海洛因無訛。雖然，被告為毒品列管治安人口，前
    多次驗尿無嗎啡陽性反應，但心存僥倖者，所在多有，本次
    被告尿液既檢驗結果呈嗎啡陽性反應，即不能以先前之檢驗
    而執為脫免刑責之理由。
  (三)本件被告前於98年間因施用第2 級毒品甲基安非他命，經原
    審98年度毒聲字第413 號裁定送觀察、勒戒後，認無繼續施
    用毒品之傾向，釋放出所，並由臺灣士林地方法院檢察署檢
    察官於99年1 月29日以98年度毒偵字第1865號不起訴處分確
    定，有本院被告前案紀錄表在卷可稽，被告於觀察、勒戒後
    5 年內施用第1 級毒品，依法應予刑事訴追處罰。至於他案
    嫌疑人服用感冒藥情形與本件不同，本院不受其拘束。
三、原判決之評斷
    核被告所為，係犯毒品危害防制條例第10條第1 項之施用第
    一級毒品罪。被告施用毒品前，持有毒品之低度行為，應為
    施用之高度行為所吸收，不另論罪。本院審酌被告前曾有施
    用毒品之犯行，經觀察、勒戒後，仍無法戒除其毒癮，竟再
    度涉犯本案，並考量其智識程度，施用毒品之次數僅1 次，
    及其有詐欺、違反替代役實施條例等犯罪紀錄，暨其他一切
    情狀，量處有期徒刑6 月，並諭知易科罰金之折算標準，其
    認事用法及量刑，洵屬正當。被告上訴，否認犯罪，為無理
    由。又，按量刑輕重，係屬事實審法院得依職權自由裁量之
    事項，苟其量刑已以行為人之責任為基礎，並斟酌刑法第57
    條各款所列情狀，而未逾越法定刑度或有濫用權限情事，即
    不得任意指為違法，原審審酌被告本次僅施用毒品1 次，已
    以行為人之責任為基礎，並斟酌刑法第57條各款所列情狀，
    本院考量被告年僅24歲，為鼓勵其自新，認原審量刑並無失
    出失入，檢察官上訴請求加重處罰，為無理由，併予駁回。
據上論斷，依刑事訴訟法第368 條，判決如主文。
本案經檢察官田炳麟到庭執行職務。
中    華    民    國    100   年    11    月     9    日
                  刑事第十九庭審判長法  官  鄧振球
                                    法  官  彭幸鳴
                                    法  官  曾德水
以上正本證明與原本無異。
如不服本判決，應於收受送達後10日內向本院提出上訴書狀，其
未敘述上訴之理由者並得於提起上訴後10日內向本院補提理由書
（均須按他造當事人之人數附繕本）「切勿逕送上級法院」。
                                    書記官  吳玉華
中    華    民    國   100    年    11    月    9     日
附錄：本案論罪科刑法條全文
毒品危害防制條例第10條第1項
施用第一級毒品者，處 6 月以上 5 年以下有期徒刑。